【裁判字號】    94,上易,1998
【裁判日期】    950331
【裁判案由】    偽造文書
【裁判全文】
臺灣高等法院刑事判決                94年度上易字第1998號
上  訴  人  臺灣宜蘭地方法院檢察署檢察官
被      告  乙○○
上列上訴人因被告偽造文書案件，不服臺灣宜蘭地方法院94年度
易字第167號，中華民國94年9月27日第一審判決（起訴案號：臺
灣宜蘭地方法院檢察署94年度發查偵字第27號），提起上訴，本
院判決如下：
    主  文
上訴駁回。
    理  由
一、公訴意旨略以：被告乙○○明知其並無借款予夫舅甲○○，
    竟於民國（下同）93年11月 9日，以欲帶甲○○至羅東打針
    為由，誘騙患有失智症之甲○○外出後，即將甲○○帶往宜
    蘭縣羅東地政事務所，捏造甲○○有向被告借款新台幣（下
    同）600萬元，甲○○願以所有之宜蘭縣南澳鄉○○段第113
    3 號之土地設定抵押權予被告以作為擔保之不實事項，向羅
    東地政事務所申請辦理抵押權設定登記，使羅東地政事務所
    不知情之承辦公務員將該不實事項於同月10日登載於職務上
    所掌之土地登記簿上，足生損害於甲○○與地政機關管理地
    籍之正確性，因認被告涉犯刑法第 214條之使公務員登載不
    實罪嫌云云。
二、按犯罪事實應依證據認定之，無證據不得認定犯罪事實；又
    不能證明被告犯罪者，應諭知無罪之判決，刑事訴訟法第15
    4條第2項及第301條第1項分別定有明文。而所謂認定犯罪事
    實之證據，係指足以認定被告確有犯罪行為之積極證據而言
    ，該項證據自須適合於被告犯罪事實之認定，始得採為斷罪
    資料，如未能發現相當證據，或證據不足以證明，自不能以
    推測或擬制之方法，以為裁判之基礎（參照最高法院29年上
    字第3105號、40年臺上字第86號及30年上字第 816號判例）
    。
三、被告乙○○經合法傳喚無正當理由不到庭，爰不待其陳述逕
    行判決，合先敘明。
四、查公訴人據以認定被告乙○○涉有上開偽造文書罪嫌，無非
    以被告供承並無借錢與甲○○，及甲○○多數時間對事情均
    已記憶不清，又證人甲○○證稱：並無同意被告可對其所有
    宜蘭縣南澳鄉○○段第1133號之土地保管或處分，且被告於
    93年11月 9日有以要帶伊至羅東打針為由，誘騙伊前往羅東
    等語，暨證人陳安明證稱：伊於93年11月 9日在火車上遇見
    甲○○與被告，被告說當日甲○○不舒服，要帶甲○○至醫
    院打針等語，並有宜蘭縣羅東地政事務所94年 2月23日函所
    附南澳鄉○○段1133地號土地登記謄本、土地登記申請書、
    土地抵押權設定契約書、被告之戶籍謄本、甲○○之印鑑證
    明與戶籍謄本及羅東聖母醫院93年11月19日出具之甲○○診
    斷證明書各 1份在卷等為其論據；訊據被告於原審法院審理
    中堅決否認有何公訴人指訴之犯行，惟對被訴事實保持緘默
    ，而被告於原審法院選任之辯護人為被告辯稱：本件設定抵
    押權時，已於其他約定事項第14條記載被告與甲○○間並無
    借貸債務關係，是被告並非明知與甲○○無借貸關係，仍虛
    偽設定抵押權，又甲○○為被告之夫洪秀全之舅舅，洪秀全
    生前曾告訴被告，甲○○曾允諾將本案土地贈與洪秀全，然
    並未辦理贈與登記，遲至洪秀全死亡後，被告向甲○○提起
    此事，甲○○同意辦理登記，但因本案土地係原住民保留地
    ，而被告並不具原住民身分，被告依法不能取得土地，因而
    才以辦理抵押權設定之方式，以保障被告之權利；又甲○○
    雖患有失智症，其精神亦非完全失去知覺及判斷之能力，甲
    ○○之日常言行亦尚能與人交談並往來，且本案土地之抵押
    權設定契約書亦係由甲○○簽名，足證甲○○確有同意辦理
    本件抵押權設定登記等語。經查：
(一)被告於93年11月 9日與甲○○共同前往羅東地政事務所，在
    甲○○所有宜蘭縣南澳鄉○○段第1133號之土地辦理抵押權
    設定登記，抵押權登記之擔保權利金額為 600萬元，甲○○
    並於抵押權設定申請書上親自簽名等情，此據被告於偵查中
    供承在卷（見94年度發查偵字第27號卷第31頁、第32頁），
    且有南澳鄉○○段1133地號土地登記謄本、土地登記申請書
    、土地抵押權設定契約書各乙份在卷可參，而證人甲○○於
    偵查中證稱：是被告及被告之母帶伊去羅東辦理等語（見93
    年度偵字第3696號卷第 5頁），嗣於原審法院審理時復證述
    有於抵押權設定申請書上簽名之事實，且若非證人甲○○確
    有同意本件抵押權設定，何其竟提供申請登記所需之印鑑證
    明、戶籍謄本等文件，是證人甲○○確有於上揭時間就其所
    有上開土地為被告設定抵押權登記之事實，應堪認定。
(二)公訴人雖指訴因甲○○患有失智症，致遭被告誘騙至羅東地
    政事務所辦理抵押權設定登記，而甲○○於原審法院審理時
    亦供稱伊並不知道去簽名的事，誰叫伊簽的，伊也忘記了，
    土地登記申請書的內容伊看不懂，伊土地並沒有要過給乙○
    ○云云（見原審卷94年 8月23日審判筆錄），且甲○○患有
    失智症，有羅東聖母醫院93年11月19日出具甲○○診斷證明
    書1份在卷可參（見同上偵字第3696號偵查卷第8頁），查甲
    ○○因罹患失智症，而有記憶力及定向感障礙，於87年 3月
    26 日因休克導致腦缺氧及智能功能受損，其症狀由87年3月
    持續至今，有上開診斷書之醫師囑言可參，且甲○○於93年
    11月12日及93年11月15日於該院門診檢查結果，仍有失智及
    記憶障礙之症狀，有該院94年6月29日天羅聖民字第464號函
    及病歷資料影本在卷可參（見原審卷第24頁至第26頁），而
    查證人洪梅香於偵查中證稱：甲○○現在的事情不清楚，但
    以前的事還記得等語（見同上偵字第3696號偵查卷第 5頁）
    ，嗣於原審法院審理時亦證稱：甲○○自87年 3月開始有失
    智現象，情況是間歇性喪失記憶，記得年輕時候的事，但近
    期發生的事常常做了就忘等語（見原審卷第42頁），固足認
    甲○○有記憶力障礙之情事，而對於近期發生之事容易遺忘
    ，然證人甲○○於偵查中均能詳加證述係被告乙○○及其母
    帶伊至羅東地政事務所辦理抵押權設定登記等情節，而於原
    審法院審理時復證稱於土地設定抵押權登記申請書上親自簽
    名之事實，嗣於本院準備期日到庭，經詢以出生年月日、住
    處及是否允諾將土地贈送洪秀全等情，亦均能詳實回答，足
    見告訴人甲○○固患有失智症，惟其於辦理抵押權登記時並
    非全無判斷及知覺之能力，尚無因罹失智症致判斷力不足之
    情事，是尚難因甲○○事後以其忘記究如何前往羅東地政事
    務所，即得遽認甲○○係遭被告誘騙至羅東地政事務所辦理
    抵押權設定登記。至證人洪梅春雖於原審法院審理時證稱伊
    發現土地遭設定抵押權後詢問甲○○，甲○○說沒有同意辦
    理等語，惟查系爭土地，告訴人甲○○原係欲過戶予被告之
    夫即證人洪梅春之子洪秀全，嗣因洪秀全死亡，致未能如願
    ，而依證人洪梅春於原審法院審理時所述，其固而希望告訴
    人甲○○能改過戶予其名下（見原審卷第43頁），惟系爭土
    地竟改設定抵押予被告，致未能如證人洪梅春所願，則證人
    洪梅春為己之利益而為不利於被告之證述，是否與事實相符
    ，自有可疑，況查證人洪梅春乃係聽自有記憶障礙，對於近
    期發生之事易於遺忘之甲○○所述，自應以告訴人甲○○上
    揭所述為準，至證人陳安明於原審法院審理時證稱，伊於93
    年11月 9日在火車上見到乙○○與甲○○，乙○○說要帶甲
    ○○就醫等語，此與本件辦理抵押權設定登記之過程無關，
    亦難執為認定本件抵押權登記非告訴人甲○○同意所為。
(三)系爭土地申請設定抵押權登記時，雖於抵押權設定契約書上
    之擔保權利金額欄載明 600萬元，有該抵押權設定契約書影
    本在卷可參，惟該抵押權設定契約書附件第十四條明載：「
    本宗土地設定抵押權係為保證債權人因未能辦理過戶登記而
    設定，雙方無借貸債務關係」，有其他約定事項影本乙紙在
    卷可憑（見同上偵字第3696號偵查卷第13頁），核與被告於
    原審法院選任之辯護人所辯係因被告並不具原住民身分，被
    告依法不能取得系爭屬原住民保留地，因而才以辦理抵押權
    設定之方式，以保障被告之權利等語相符，而此記載並供承
    辦之公務員審核是否仍准於辦理本件抵押權設定登記，茲查
    本件抵押權設定登記既係由告訴人甲○○與被告共同項地政
    事務所申請登記，並於申請時明載雙方間並無債權債務關係
    ，而何以申請設定抵押權登記之緣由，已難認被告有使承辦
    之公務員登載不實之犯意，況查抵押權從屬於債權而存在，
    若債權不存在或確定不發生，則抵押權自不能單獨而存在，
    故抵押權之之成立，以債權已存在為前提，債權若不存在，
    抵押權亦不成立（參照最高法院83年度台上字第2041號判決
    ），是本件實際並無債權債務關係所為之抵押權設定登記，
    原屬無效，告訴人甲○○得隨時循由民事訴訟程序訴請塗銷
    抵押權登記，而被告實際上並不因此項登記而獲得何法律上
    之保障，是被告所為，核與刑法第 214條之使公務員登載不
    實罪之構成要件尚有未合，被告所辯並無使公務員登載不實
    犯行，應堪採信，原審因而以不能證明被告犯罪而為無罪之
    諭知，經核並無不合，檢察官上訴意旨以告訴人係受被告之
    誘騙，致設定本件抵押權登記，實際告訴人並無設定抵押權
    之真意，而認被告應負使公務員登載不實之犯行，指摘原審
    判決被告無罪係屬不當，惟此依上揭所述，檢察官上訴，尚
    難認有理由，應予駁回。
據上論斷，應依刑事訴訟法第368條、371條，判決如主文。
本案經檢察官陳明光到庭執行職務。
中    華    民    國    95    年    3    月    31    日
                      刑事第五庭審判長法  官  吳  敦
                                      法  官  吳啟民
                                      法  官  張傳栗
以上正本證明與原本無異。
不得上訴。
                                      書記官  秦慧榮
中    華    民    國    95    年    4     月    3     日


司法院資訊處製作；財團法人民間司法改革基金會備份。
